臺灣嘉義地方法院刑事判決　　　　　　　 93年度易字第262號
公　訴　人　臺灣嘉義地方法院檢察署檢察官
被　　　告　丁○○
上列被告因背信案件，經檢察官提起公訴（93年度偵字第5612號
），本院判決如下：
    主  文
丁○○共同意圖為自己不法之所有，而侵占對於業務上所持有之
物，處有期徒刑1年。
    事  實
一、丁○○係鴻達聯合代書事務所之員工，戊○○（檢方通緝中
    ）則為該事務所之負責人，2人均從事投標法拍屋、為客戶
    調借資金及代辦銀行貸款等業務，為從事業務之人。民國91
    年7月間 (起訴書誤載為92年7月間)，丁○○代表事務所以
    新臺幣（下同）310萬元之價格，向本院民事執行處標得乙○○之配偶庚○○所有，坐落於嘉義縣大林鎮○○段102之
    137 地號之土地及其上門牌號碼為嘉義縣大林鎮○○路503
    巷9號之建物 (下稱系爭房地)。乙○○得知系爭房地為丁○○拍得後，為買回系爭房地，旋於91年7月26日與丁○○訂
    立不動產買賣契約，約定價金為345萬元，並先交付40萬元
    之價款，剩餘305萬元之價款，則委託戊○○及丁○○將系
    爭房地自丁○○名下移轉登記至乙○○之胞妹丙○○名下後
    ，向銀行申請抵押貸款以支付，並於銀行貸款核撥前先向金
    主借款支應，乙○○且簽發一張票面金額為305萬元之本票
    作為擔保，約定待銀行貸款核撥後，債務清償完畢，丁○○
    及戊○○即應返還上開本票 (乙○○簽發上開本票後，復給
    付戊○○、丁○○5萬元價金)。而丁○○、戊○○為及時繳
    清系爭房地拍定之價款以取得所有權，遂先於91年7月30日
    向己○○借款200萬元墊付系爭房地拍定之價金，並言明2個
    月內還款。惟系爭房地於91年11月22日始移轉登記至丙○○
    名下，戊○○於91年12月9日方向第一商業銀行申請抵押貸
    款，而因戊○○向己○○借款後，未依限返還借款，遭己○○催討，戊○○遂在銀行貸款未核撥之情況下，通知乙○○
    將再另覓金主，以償還先前金主墊付之借款，且因房地已過
    戶予丙○○，故請丙○○至事務所簽發本票作為擔保，並換
    回乙○○前所開立之本票。戊○○則另向甲○○○借款240
    萬元以返還己○○先前墊付之款項。而丁○○經戊○○告知
    上情後，即於91年12月10日載送丙○○至事務所，待丙○○
    開立305萬元之本票及書立借據後，戊○○隨將該紙本票及
    借據，交付甲○○○收執。詎丁○○與戊○○竟共同意圖為
    自己不法之所有，基於業務侵占之犯意聯絡，待甲○○○於
    同日將240萬元匯入丁○○開立於建華商業銀行嘉義分行，
    帳號：00000000000000號之帳戶內後，旋由丁○○於同日將
    其中200萬元匯入其設立於臺北雙連郵局，帳號：000000000
    00000號之帳戶內，再於同日提領200萬元現金存入不知情之
    吳林淑蘭設立於新營民治路郵局，帳號：00000000000000號
    之帳戶內，返還其前與吳林淑蘭間之私人借款，另40萬元則
    提領現金交付戊○○，挪作己用，均未返還己○○，而予以
    侵占入己。繼因己○○一再催討借款，丁○○復於91年12月
    30 日向辛○○借款203萬元返還予己○○。迄92年1月8日，
    第一商業銀行核撥279萬7千6百元之貸款入丙○○帳戶後，
    丁○○即經丙○○同意將上開貸款金額匯入其前開設立於建
    華商業銀行嘉義分行之帳戶，並利用該貸款清償、支付其前
    向辛○○借貸以清償己○○之款項 (共給付辛○○204萬元
    ，其中1萬元係辛○○出借款項之處理費)，及其他金主之利
    息、過戶費用，未償還前開向甲○○○借貸之240萬元 (使
    用銀行貸款部分不構成犯罪，詳如後述)。嗣甲○○○因債
    權遲遲未獲清償，遂於92年7月間持丙○○所簽發之上開本
    票向本院聲請本票裁定，並查封系爭房地，乙○○、丙○○
    至此始悉上情。
二、案經乙○○、丙○○訴由臺灣嘉義地方法院檢察署檢察官偵
    查起訴。
    理  由
一、訊據被告丁○○固不否認於91年12月10日載送告訴人丙○○
    至事務所，亦坦承甲○○○同日匯入其開立於建華商業銀行
    嘉義分行上開帳戶內之240萬元，旋由其將200萬元匯入其設
    立於臺北雙連郵局之帳戶內，再提領200萬元現金存入吳林
    淑蘭設立於新營民治路郵局之帳戶，另40萬元則提領現金交
    付戊○○，均未返還予己○○之事實，惟矢口否認有何業務
    侵占之犯行，辯稱：甲○○○出借240萬元之部分，應係戊○○與甲○○○間之私人借款，其係受戊○○指示，方將其
    中200萬元匯給吳林淑蘭以返還另案墊借之款項，另40萬元
    提領出來交付戊○○使用。其載送告訴人丙○○至事務所後
    旋即離去，不知道為何告訴人丙○○所開立之305萬元本票
    會由甲○○○收執等語。經查：
(一)系爭房地於91年7月間遭法院拍賣，經被告代表戊○○所營
    之鴻達聯合代書事務所拍得，復為原屋主即告訴人乙○○以
    345萬元之價格向被告買回，告訴人乙○○除先於簽約時交
    付40萬元之價金，剩餘之價金，告訴人乙○○委請被告、戊○○代辦銀行貸款及預先向金主借款以支應，其並開立1張
    305 萬元之本票作為剩餘價款之擔保。而告訴人乙○○在簽
    發上開本票後，復交付5萬元之房地價金予被告。又為求順
    利貸得款項，雙方約定系爭房地移轉登記至告訴人乙○○之
    胞妹即告訴人丙○○名下後，再向銀行申請抵押貸款，待銀
    行放款，將剩餘之價金債務清償完畢後，本票即應返還告訴
    人乙○○，銀行貸款由告訴人乙○○繳納。嗣於91年12月間
    ，戊○○通知告訴人乙○○要先返還金主的錢，且因系爭房
    地已過戶予告訴人丙○○，故要求換由告訴人丙○○開立本
    票作為擔保，告訴人丙○○遂於91年12月10日由被告載送至
    上開事務所簽發1紙305萬元之本票，並換回告訴人乙○○原
    先開立之本票。惟銀行於92年1月8日核撥貸款約280萬元，
    被告經告訴人同意將上開金額轉匯入自己帳戶內後，告訴人
    乙○○要求被告及戊○○返還告訴人丙○○簽發之上開本票
    ，被告及戊○○乃稱告訴人乙○○尚欠金主20萬元，待20萬
    元還清後，本票始可歸還。告訴人乙○○聞此，隨即標會將
    20萬元還清，然戊○○仍未能返還本票，且稱向金主借貸之
    款項係其與金主間之債務關係，待其將該債務處理完畢，隨
    將本票返還告訴人乙○○，惟嗣後被告或戊○○均未將該紙
    本票返還，反遭甲○○○持以聲請本票裁定，查封系爭房地
    等事實，業經證人即告訴人乙○○於偵查及本院審理時證述
    明確 (見臺灣嘉義地方法院檢察署93年度發查字第515號卷
    ，下稱發查卷，第3、4、122．125頁，93年度偵字第5612
    號，下稱偵字卷，第16、17頁及本院卷第90-97、146頁)，
    並有證人即告訴人丙○○於偵查及本院審理時之證言可參 (
    見發查卷第3、4、122．125頁、偵字卷第16、17頁及本院卷
    第99-125頁)。此外，並有不動產買賣契約書影本1紙、被告
    及戊○○名片各1紙、第一商業銀行嘉義分行93年12月31日
    (93)1嘉義字第00216號函檢附丙○○於91年間貸款之申請及
    核撥資料1份、告訴人丙○○書立之借據影本、票號為54296
    7號，金額為305萬元之本票各1紙、本院92年度票字第1115
    號民事裁定、臺灣高等法院臺南分院92年度抗字第628號民
    事裁定、本院民事裁定確定證明書、本院民事執行處93年4
    月6日囑託查封登記書等影本各1份在卷足按。
(二)為繳足系爭房地之拍賣價金，取得所有權，戊○○於91年7
    月30日向己○○借款200萬元，由己○○持銀行本票與被告
    、戊○○一同至本院繳款，戊○○並言明2個月內還款。而
    系爭房地之拍賣價金繳足後，被告於91年8月2日取得本院核
    發之不動產權利移轉證書，並將系爭房地於91年8月27日移
    轉登記至其名下，同日設定200萬元之抵押權予己○○。嗣
    還款期限屆至許久後，戊○○仍未還款，經己○○打電話向
    戊○○催討，被告方於91年12月30日將200萬元匯入己○○
    開立於臺灣銀行，帳號：000000000000號之帳戶內，並給付
    3萬元之利息，翌日經己○○同意，塗銷己○○對系爭房地
    之抵押權等情，除據被告供承在卷，並有證人己○○於偵查
    及本院審理中證述屬實。此外，並有大林地政事務所網路申
    領異動索引、嘉義縣大林地政事務所93年12月27日嘉林地1
    字第0930006708號函檢附系爭房地於91年申辦抵押權登記案
    件影本、己○○開立於臺灣銀行上開帳戶之存摺影本各1份
    在卷可考。而據被告自承，其返還己○○之款項，係於91
    年12月30日向辛○○所借，故待92年1月8日銀行貸款核撥後
    ，其即轉匯200萬元及交付現金4萬元予辛○○；證人辛○○
    亦到庭證稱：91年12月30日伊開立40萬元及160萬元之支票
    並交付現金3萬元借予被告，嗣於92年1月8日被告即匯200萬
    元入伊開立於臺灣土地銀行嘉興分行，帳號：000000000000
    號之帳戶中，並交付4萬元之現金，多出來的1萬元係伊處理
    本次借款的處理費等語，並提出票面金額分別為40萬元及16
    0萬元之銀行支票影本2紙為證，此外，並有辛○○開立於臺
    灣土地銀行嘉興分行上開帳戶之交易明細查詢1份附卷足稽
    。是由被告返還己○○借款之時間點及向辛○○借款之時間
    點相互勾稽以觀，堪認被告於91年12月30日返還己○○之款
    項係其於同日向辛○○所借貸，益證甲○○○於91年12月10
    日出借之240萬元 (詳後述)，被告及戊○○均未持以返還己○○，其等為彌縫，方由被告於同月30日另向辛○○借款20
    3萬元以支應。
(三)戊○○向甲○○○借款240萬元之緣由、始末，業據證人甲○○○於本案偵查中證稱：「戊○○於91年12月10日幾天前
    有打電話給我，他說乙○○的配偶庚○○的房子要被拍賣，
    乙○○就請他妹妹買回，但是資金不夠，所以就跟我借了24
    0萬元，他說貸款出來就要還我錢，但貸款下來都沒有還我
    。」等語 (見偵字卷第16頁)，及於另案偵查中證稱：「是
    戊○○要我匯240萬元到丁○○帳戶，匯款後我和戊○○一
    起回事務所，丙○○、李艾桓 (戊○○配偶)都在那裡，丙○○當場簽借據及本票給我，我只有出240萬元，戊○○說
    他會出另外65萬元，但只寫了1張305萬元的借據。」等語綦
    詳 (見92年度發查字第876號92年10月24日訊問筆錄，附於
    本院卷第146頁)，足見證人甲○○○於91年12月10日匯入被
    告帳戶之240萬元，原係戊○○為告訴人乙○○調借用以支
    應有關系爭房地價額之資金。參以，被告於本案偵查中供稱
    ：「 (問：何人出面向甲○○○借錢? 你當時有無在場?)
    戊○○先跟甲○○○說要借錢，戊○○告訴我後，我才去大
    林載丙○○到事務所簽本票。(問：為什麼需要跟甲○○○
    借這筆錢?) 戊○○因為貸款還沒下來，己○○說他急著要
    用錢，所以才由丙○○簽那1張305萬元的本票交給甲○○○
    。( 問：向甲○○○借的240萬元是否確實要還給己○○?)
    好像是。」等語 (見發查卷第118頁)，足證被告知悉戊○○
    係為償還己○○先前墊付之款項，始向甲○○○借款，而丙○○經其載送至事務所後所簽發之本票係要交給甲○○○作
    為借款之擔保，甲○○○出借240萬元並非戊○○與甲○○○間私人的借貸關係。
(四)甲○○○於91年12月10日將240萬元匯入被告開立於建華商
    業銀行嘉義分行，帳號：00000000000000號之帳戶內後，被
    告旋於同日將其中200萬元匯入其設立於臺北雙連郵局，帳
    號：00000000000000號之帳戶內，再提領200萬元現金存入
    不知情之吳林淑蘭設立於新營民治路郵局，帳號：00000000
    000000號之帳戶內，返還其前與吳林淑蘭間之私人借款，另
    40萬元則提領現金交付戊○○，均未返還己○○等情，業據
    被告自承不諱。而依被告於另案偵查中供稱：吳林淑蘭係與
    其配合的金主，但在本件丙○○的標案中，吳林淑蘭並未擔
    任金主等語 (見92年度發查字第876號93年4月28日訊問筆錄
    ，附於本院卷第153頁)。證人吳林淑蘭於本案偵查時亦證稱
    ：被告於91年12月10日匯給伊之200萬元，係伊於91年7月4
    日借給被告的私人借貸等語 (見發查卷第123頁)，顯見被告
    與吳林淑蘭間之債務關係與本件系爭房地之資金無涉，則被
    告明知甲○○○所出借之240萬元係為償還己○○先前墊付
    系爭房地價金之款項，猶將之挪用至返還其與吳林淑蘭間之
    私人借款，另40萬元則交付戊○○使用，均未返還己○○而
    侵占入己，其有不法所有之意圖至為灼然。被告嗣後改稱甲○○○出借之240萬元係戊○○與甲○○○間之私人借款，
    其係受戊○○指示，方將其中200萬元匯給吳林淑蘭以返還
    另案墊借之款項，另40萬元提領出來交付戊○○使用，其不
    知道為何告訴人丙○○所開立之305萬元本票會由甲○○○
    收執等語，顯為飾卸之詞，不足為採。此外，尚有被告開立
    於建華商業銀行嘉義分行，帳號：00000000000000號帳戶之
    往來明細查詢一覽表、被告開立於臺北雙連郵局，帳號：00
    000000000000號帳戶之歷史交易清單、彰化銀行存款存摺帳
    戶資料查詢明細表各1份等附卷足考。本件事證明確，被告
    業務侵占之犯行堪以認定，應予依法論科。
二、論罪科刑：
(一)按，刑法上之背信罪與侵占罪，同屬破壞信賴關係侵害財產
    之犯罪類型，而第342條之背信罪，乃一般性違背任務之犯
    罪，同法第336條第2項之業務侵占罪，則為特殊之背信行為
    ，侵占罪之概念，隱含在背信罪之觀念之內，最高法院87年
    度台非字第407號判決可資參照，是如構成刑法第336條第2
    項之業務侵占罪，即無庸再論以第342條之背信罪。查被告
    係鴻達聯合代書事務所之員工，從事投標法拍屋、為客戶調
    借資金及代辦銀行貸款等業務，竟將為客戶即本件告訴人調
    借之資金其業務上持有之物挪作私用，侵占入己，核其所為
    ，係犯刑法第336條第2項之業務侵占罪。公訴人認被告此部
    分所為係犯刑法第342條第1項之背信罪，起訴法條尚有未洽
    ，惟因起訴書所載之事實與本院所認定之事實，其刑罰權所
    以發生之原因事實係屬同一，故本院自得在不妨害其基本社
    會事實同一之範圍內，自由認定事實，變更檢察官所引應適
    用之法條，且本院於審理中業已履踐罪名變更之告知程序，
    本院變更起訴法條，對於被告防禦權之訴訟權益，自無何防
    礙。而被告與戊○○就前開犯行，有犯意聯絡及行為分擔，
    為共同正犯。
(二)審酌被告犯罪之動機、目的、手段、侵占之款項金額甚鉅，
    造成告訴人所受之損害非輕、犯罪後否認犯行，亦未與告訴
    人達成和解等一切情狀，量處如主文所示之刑。
(三)公訴意旨另以92年1月8日銀行貸款 (279萬7千6百元)核撥後
    ，被告與戊○○共同基於意圖為自己不法利益之犯意聯絡，
    違背與告訴人乙○○之約定，由被告將其中200萬元轉匯予
    辛○○在臺灣土地銀行嘉興分行所設帳號為000000000000號
    之帳戶中，用以清償被告與辛○○之私人借貸款項，另57萬
    6千682元則匯入被告於臺北雙連郵局所設之帳戶中，其餘22
    萬元則以現金全數提領，侵占入己使用，均未將前開貸款金
    額返還予甲○○○，致生損害於告訴人乙○○之利益。嗣於
    92年7月間，甲○○○持告訴人丙○○所開立之305萬元本票
    向本院聲請裁定並查封系爭房地，而認被告所為係犯刑法第
    342條第1項之背信罪。然查，被告與戊○○因係以345萬元
    之價格轉售系爭房地予告訴人乙○○，故對告訴人乙○○本
    享有價金債權，又因告訴人乙○○於簽約時及簽約後分別交
    付40萬元及5萬元之價金予被告，故迄銀行放款時，被告與
    戊○○仍對告訴人乙○○享有300萬元之債權，因此，被告
    經告訴人同意將銀行所貸放將近280萬元之款項匯入自己之
    戶頭，該筆貸款金額被告及戊○○即有權自由使用，故被告
    嗣轉匯200萬元及交付現金4萬元予辛○○，以清償其為返還
    己○○而向辛○○所借之203萬元，剩餘款項用以支付其他
    金主之利息及過戶費用等處分行為，即非基於為自己或第三
    人不法利益或所有之意圖，自難以刑法第342條第1項之背信
    罪相繩，惟因此部分 (將279萬7千6百元之銀行貸款挪作他
    用)如果成罪，與前開起訴並經本院判決有罪部分，有裁判
    上一罪之關係，故就此部分爰不另為無罪之諭知。
四、據上論斷，應依刑事訴訟法第299條第1項前段、第300條，
    刑法第28條、第336條第2項，罰金罰鍰提高標準條例第1條
    前段，判決如主文。
本案經檢察官周靜妮到庭執行職務。
中　　華　　民　　國　   94　　年　　3　　月　　11　　日
                  刑事第六庭  審判長法  官  林信旭
                                    法  官  蔡憲德
                                    法  官  蘇姵文
上為正本，係照原本作成，證明與原本無異。
如不服本判決，應於送達後10日內，向本院提出上訴狀。
中　　華　　民　　國　 　94　　年　　3　　月　　11　　日
                        　　書記官　林金福
